臺灣臺中地方法院刑事判決　
111年度易字第361號
公  訴  人  臺灣臺中地方檢察署檢察官
被      告  張正涼



選任辯護人  廖志堯律師
上列被告因妨害名譽案件，經檢察官提起公訴（110年度偵字第8
445號），本院判決如下：
    主    文
張正涼犯公然侮辱罪，處拘役捌日，如易科罰金，以新臺幣壹仟
元折算壹日。
    犯罪事實
一、張正涼與王柄弦(所涉妨害自由部分，業經檢察官另為不起
    訴處分)係比鄰商家，素有嫌隙，其等2人於民國109年11月2
    5日晚間9時許，在臺中市○○區○○○路00號(即張正涼經營之水
    果店)前之騎樓處，因細故發生爭執。詎張正涼竟基於公然
    侮辱之犯意，當場在該屬不特定多數人得以共見共聞之騎樓
    處，對王柄弦接續辱罵：「做沒生意是在靠北三小…見笑你
    就死…你如果要做流氓，我就讓你變蚯蚓…」(臺語)等語，足
    以貶損王柄弦之名譽。
二、案經王柄弦訴由臺中市政府警察局第六分局報告臺灣臺中地
    方檢察署檢察官偵查起訴。
    理    由
壹、證據能力部分
　　本案認定事實所引用之卷內被告張正涼以外之人於審判外之
    言詞或書面陳述，被告及辯護人於本院準備程序時均未爭執
    證據能力（本院卷第71-72頁），檢察官、被告及辯護人於
    辯論終結前亦均未對該等證據之證據能力聲明異議（本院卷
    第189-198頁），本院復審酌前揭陳述作成時之情況，並無
    違法取證之瑕疵，亦認以之作為證據為適當，是本案有關被
    告以外之人於審判外之言詞或書面陳述等供述證據，依刑事
    訴訟法第159條之5規定，自均得為證據。至於以下所引用其
    餘非供述證據部分，既不適用傳聞法則，復查無違法取得之
    情事存在，自應認同具證據能力。
貳、認定犯罪事實所憑之證據及理由
一、訊據被告固坦承有於上開時間，於不特定多數人得以共見共
    聞之上開場所，對告訴人王柄弦稱「做沒生意是在靠北三小
    …見笑你就死…你如果要做流氓，我就讓你變蚯蚓…」等語，
    惟矢口否認有何公然侮辱之犯行，辯稱：我雖然有罵對方，
    但是因為告訴人先罵我、講話刺激我的，當場在警察面前揮
    向我，而且我有向環保局檢舉告訴人製造噪音，導致我跟我
    太太都有精神官能症，我一直都有向告訴人反映噪音的問題
    ，但他都沒有改善云云；辯護人則辯護稱：被告多年來受告
    訴人所製造之噪音所擾，被告甚至有向警局報案及環保局檢
    舉此一噪音問題，此參酌臺中市政府環保局、警察局之回函
    資料即可知，且案發當日也是員警到場處理噪音問題，告訴
    人不滿遭被告檢舉，所以才主動前來，作勢要毆打被告、向
    被告嗆聲，甚至還恫稱「你要不要吃芭樂」，被告之所以會
    為上開言論，只是一種對抗性的言論，亦即，被告係因當時
    先遭告訴人主動挑釁及恐嚇在先，被動予以合理回應，誠屬
    符合人性之自然反應，而為意見表達及合理評論之範疇，從
    事發經過整體脈絡來看，被告主觀上並無公然侮辱之犯意云
    云。
二、被告有於上開時間，於不特定多數人得以共見共聞之公開場
    所，對告訴人王柄弦稱「做沒生意是在靠北三小…見笑你就
    死…你如果要做流氓，我就讓你變蚯蚓…」等語，已為被告所
    是認(見本院卷第70、73、195頁)，核與告訴人王柄弦於警
    詢及偵訊時之證述大致相符(見偵卷第29-31、33-35、113-1
    15頁)，並有臺中市政府警察局第六分局協和派出所受理刑
    事案件報案三聯單、錄影畫面擷圖7張、員警職務報告、臺
    中市政府警察局第六分局110年3月25日中市警六分偵字第11
    00035633號函幾監視器畫面對話譯文、本院勘查報告及勘驗
    筆錄在卷可參(見偵卷第37、41-47、67-69頁、本院卷第116
    -118、121-137頁)，是此部分之事實，堪先認定。
三、按刑法第309條第1項之公然侮辱罪，係指對人謾罵、嘲笑、
    侮蔑，其方法並無限制，不問以文字、言詞、態度、舉動，
    只須以公然方式為之，而足使他人在精神上、心理上有感受
    難堪或不快之虞，減損特定人之聲譽、人格及社會評價即足
    。查被告於上開時地，公然對告訴人辱罵「做沒生意是在靠
    北三小…見笑你就死…你如果要做流氓，我就讓你變蚯蚓…」
    等語，該等用詞遣字明顯帶有針對性、攻擊性、貶抑性，而
    非僅係用詞不雅、單純抒發自己之情緒可比，顯足以減損告
    訴人之名譽，是被告所為上開言論，自屬公然侮辱之行為無
    訛
四、被告主觀上有無公然侮辱之犯意：
(一)至於被告及辯護人雖辯稱本案係因告訴人長期製造噪音、出
    言挑釁、作勢動手在先，被告始為上開言論，其所為應屬合
    理評論云云，惟按刑法第311條係關於事實之「意見表達」
    或「評論」，而就誹謗罪特設之阻卻違法事由。而刑法第30
    9條所稱「侮辱」者，係以言語、舉動或其他方式，對人為
    抽象的、籠統性侮弄辱罵而言，至同法第310條稱「誹謗」
    者，則係以具體指摘或傳述足以毀壞他人名譽之事而言，二
    者有所分別。是以刑法第311條針對誹謗行為，雖定有不罰
    事由，然於公然侮辱行為，並無適用餘地(最高法院109年度
    台上字第3101號判決參照)。查被告本案所為，既係以言語
    對告訴人為抽象性、籠統性侮弄辱罵，而非就具體事實為指
    摘、評論，揆諸前揭判決意旨，自無刑法第311條第3款合理
    評論原則之適用。又告訴人固然有對被告稱「垃圾人」、「
    你要不要吃芭樂？」等語，此有本院勘驗筆錄及勘查報告在
    卷可參(見本院卷第131、134頁)，然無論告訴人是否有長期
    製造噪音、出言挑釁、作勢動手之舉，此亦僅係被告動機層
    次之問題，無礙於本案犯行成立之認定，蓋除極少數將特定
    動機建制為犯罪要素之刑法條文外，『動機』僅為科刑時之審
    酌事項，並非犯罪構成要件，是以，無論告訴人是否有製造
    噪音、出言挑釁、作勢攻擊之舉，被告本應另循合法途徑加
    以解決，而非逕自出言辱罵告訴人。再參酌被告於案發時為
    成年人，且教育程度為國中畢業，自行經營水果店，此有被
    告之個人戶籍資料查詢結果可參，且業據被告供承在卷(見
    本院卷第13、196頁)，則依被告之智識程度，理應知悉其上
    開言語足以貶損他人之人格、名譽及尊嚴，猶執意為之，足
    認被告主觀上確有公然侮辱之犯意甚明。準此，被告及其辯
    護人上開所辯，不足為採。
(二)又觀諸臺中市政府環保局111年4月29日中市環稽字第111003
    8111號函暨所檢附之陳情資料(見本院卷第139-155頁)，該
    份函文及檢舉資料至多僅能證明有一名張姓陳情人曾向臺中
    市政府環保局反映告訴人所經營位於中工三路與福安三街口
    之飲料店有製造噪音之情事；另參酌臺中市政府警察局第六
    分局111年5月3日中市警六分偵字第1110048853號函暨所附1
    10報案紀錄單、員警工作紀錄簿(見本院卷第157-161頁)，
    該等資料亦僅能證明被告曾於109年11月9日向員警檢舉告訴
    人所經營之飲料店有製造噪音之問題，員警並於109年11月2
    5日即本案案發日到場處理等情，充其量均僅屬被告為本案
    犯行之「動機」問題，均無從卸免被告之罪責，是以，自無
    從以上開臺中市政府環保局之函文及所附陳情資料、臺中市
    政府警察局第六分局之函文及所附報案紀錄單、員警工作紀
    錄簿即為有利於被告之認定，併此敘明。
五、綜上所述，被告及辯護人所辯，均不可採。本案事證明確，
    被告上開犯行堪以認定，應予依法論科。
參、論罪科刑
一、核被告所為，係犯刑法第309條第1項之公然侮辱罪。又被告
    先後對告訴人辱稱「做沒生意是在靠北三小…見笑你就死…你
    如果要做流氓，我就讓你變蚯蚓…」等語，係於密切接近之
    時、地實行，且侵害同一法益，各行為之獨立性極為薄弱，
    依一般社會健全觀念，難以強行分開，應視為數個舉動之接
    續實行，合為一行為予以評價，屬於接續犯之實質上一罪。
二、爰以行為人之責任為基礎，審酌被告雖與告訴人有所糾紛，
    然不思以理性、和平之方式解決問題，而逕自公然出言辱罵
    告訴人上開穢語，所為實屬不該；再參以被告始終否認犯行
    ，亦未與告訴人達成和解或賠償告訴人，可認其犯後並無悔
    意；惟念及被告除本案以外，並無其他經法院論罪科刑之前
    科，此有臺灣高等法院被告前案紀錄表足佐，可認其素行尚
    佳；兼衡被告於出言辱罵告訴人之前，告訴人亦先對被告稱
    「垃圾人」、「你要不要吃芭樂？」等言論，已如前述；再
    考量被告之犯罪動機、目的、手段，暨其自陳國中畢業，目
    前自營水果店，經濟狀況普通等一切情狀(見本院卷第196頁
    )，量處如主文所示之刑，並諭易科罰金之折算標準。　
據上論斷，應依刑事訴訟法第299條第1項前段，刑法第309條第1
項、第41條第1項前段，刑法施行法第1條之1第1項，判決如主文
。
本案經檢察官胡宗鳴提起公訴，由檢察官賴謝銓到庭執行職務。
中　　華　　民　　國　　111 　年　　8 　　月　　3    日 
                  刑事第四庭    審判長法  官  黃佳琪  
                                      法  官  劉依伶
                                      法  官  魏威至
以上正本證明與原本無異。
如不服本判決應於收受送達後20日內向本院提出上訴書狀，並應
敘述具體理由；其未敘述上訴之理由者，應於上訴期間屆滿後20
日內向本院補提理由書（均須按他造當事人之人數附繕本）「切
勿逕送上級法院」。
告訴人或被害人如不服判決，應備理由具狀向檢察官請求上訴，
上訴期間之計算，以檢察官收受判決正本之日起算。
　　　　                              書記官  林鈺娟
中　　華　　民　　國　　111 　年　　8 　　月　　3 　　日

附錄本案論罪科刑之法條：
中華民國刑法第309條第1項
公然侮辱人者，處拘役或 9 千元以下罰金。
以強暴犯前項之罪者，處 1 年以下有期徒刑、拘役或 1 萬 5
千元以下罰金。